ACORDAO-COMPLETO-2496330

ACÓRDÃO 17204/2021 ATA 35/2021 - PRIMEIRA CÂMARA

VISTOS, relatados e discutidos estes autos de tomada de contas especial instaurada pela Secretaria Especial da Cultura em razão da omissão no dever de prestar contas dos recursos captados por força do projeto cultural Pronac 160543, que tinha por objeto a realização do evento "O Natal do Menino Maluquinho", 
ACORDAM os Ministros do Tribunal de Contas da União, reunidos em Sessão da 1ª Câmara, ante as razões expostas pelo relator, em:
9.1. julgar irregulares as contas da K & L Empreendimentos Culturais e Artísticos S/S e do sr. José Daniel Liviski, com fundamento nos arts. 1º, inciso I, 16, inciso III, alínea "a", da Lei 8.443/1992 c/c os arts. 19 e 23, inciso III, da mesma lei, e condená-los, solidariamente, ao pagamento das quantias a seguir especificadas, com a fixação do prazo de quinze dias, a contar da notificação, para comprovarem, perante o Tribunal (art. 214, inciso III, alínea "a", do Regimento Interno) , o recolhimento da dívida aos cofres do Fundo Nacional de Cultura, atualizada monetariamente e acrescida dos juros de mora, calculados a partir das datas discriminadas, até a data do recolhimento, na forma prevista na legislação em vigor:
	Data de ocorrência
	Valor histórico (R$) 
	Débito / Crédito

	22/11/2016
	150.000,00
	Débito

	22/11/2016
	250.000,00
	Débito

	5/12/2016
	150.000,00
	Débito

	27/11/2018
	7.028,48
	Crédito

9.2. aplicar individualmente à K & L Empreendimentos Culturais e Artísticos S/S e ao sr. José Daniel Liviski a multa prevista no art. 57 da Lei 8.443/1992, no valor de R$ 150.000,00 (cento e cinquenta mil reais) , fixando-lhes o prazo de quinze dias, a contar da notificação, para que comprovem, perante o Tribunal (art. 214, III, alínea "a", do Regimento Interno do TCU) , o recolhimento das dívidas aos cofres do Tesouro Nacional, atualizadas monetariamente desde a data deste acórdão até a dos efetivos recolhimentos, se pagas após o vencimento, na forma da legislação em vigor;
9.3. autorizar, desde logo, nos termos do art. 28, inciso II, da Lei 8.443/1992, a cobrança judicial das dívidas, caso não atendidas as notificações;
9.4. autorizar também, desde logo, se requerido, com fundamento no art. 26 da Lei 8.443/1992, o parcelamento das dívidas em até 36 (trinta e seis parcelas) parcelas, incidindo, sobre cada parcela, corrigida monetariamente, os correspondentes acréscimos legais, fixando-lhes o prazo de quinze dias, a contar do recebimento da notificação, para comprovarem, perante o Tribunal, o recolhimento da primeira parcela, e de trinta dias, a contar da parcela anterior, para comprovarem os recolhimentos das demais parcelas, devendo incidir, sobre cada valor mensal, atualizado monetariamente, os juros de mora devidos, no caso do débito, na forma prevista na legislação em vigor, alertando os responsáveis que a falta de comprovação do recolhimento de qualquer parcela importará no vencimento antecipado do saldo devedor, nos termos do art. 217 do Regimento Interno deste Tribunal;
9.5. dar ciência desta deliberação à Secretaria Especial de Cultura, aos responsáveis e à Procuradoria da República no Estado do Paraná, para adoção das providências pertinentes.

Tomada de contas especial instaurada pela Secretaria Especial da Cultura em razão da omissão no dever de prestar contas dos recursos captados por força de projeto cultural que tinha por objeto a realização do evento O Natal do Menino Maluquinho.

Primeira Câmara

Secretaria Especial da Cultura.

3. Responsáveis: José Daniel Liviski (XXX.122.509-XX); K & L Empreendimentos Culturais e Artísticos S/s (21.301.661/0001-27).

13.1. Ministros presentes: Walton Alencar Rodrigues (Presidente), Benjamin Zymler (Relator), Vital do Rêgo e Jorge Oliveira.
13.2. Ministros-Substitutos presentes: Augusto Sherman Cavalcanti e Weder de Oliveira.

BENJAMIN ZYMLER

Adoto como relatório a instrução elaborada por auditor da SecexTCE (peça 54) , que contou com a anuência dos dirigentes da mencionada unidade técnica (peças 55 e 56) : 
"Cuidam os autos de tomada de contas especial instaurada pela Secretaria de Fomento e Incentivo à Cultura/Secretaria Especial da Cultura (SEFIC) , em desfavor de K & L Empreendimentos Culturais e Artísticos S/S (CNPJ: 21.301.661/0001-27) e de José Daniel Liviski (CPF: XXX.122.509-XX) , em razão de omissão no dever de prestar contas, captados por força do projeto cultural Pronac 160543, cujo nome é "O Natal do Menino Maluquinho".
HISTÓRICO
Em 28/12/2018, com fundamento na IN/TCU 71/2012, alterada pela IN/TCU 76/2016 e DN/TCU 155/2016, o dirigente da SEFIC autorizou a instauração da tomada de contas especial (peça 12) , caso não houvesse a reparação do dano ao erário, como de fato não ocorreu (peça 24) . O processo foi registrado no sistema e-TCE com o número 4411/2019.
A Portaria nº 678, de 31/10/2016, autorizou a captação do valor de apoio totalizando R$ 767.918,00, no período inicial de 01/11/2016 a 31/12/2016 (peça 6) , posteriormente prorrogado até 28/2/2017 (peça 8) , com prazo para execução dos recursos de 20/12/2016 a 28/2/2017, recaindo o prazo para prestação de contas em 28/3/2017.
A empresa proponente captou recursos autorizados, no montante de R$ 550.000,00, conforme atestam os recibos (peça 7) e/ou extratos bancários (peças 10 e 11) , sendo primeiro R$ 150.000,00 e R$ 250.000,00, ambos em 22/11/2016, e R$ 150.000,00, em 5/12/2016. Foram devolvidos R$ 7.028,48 em 27/11/2018, (peça 23, p. 5) .
O fundamento para a instauração da Tomada de Contas Especial, conforme consignado na matriz de responsabilização elaborada pelo tomador de contas, foi a constatação da seguinte irregularidade: 
Não comprovação da boa e regular aplicação dos recursos federais repassados à K & L Empreendimentos Culturais e Artísticos S/S e ao Senhor José Daniel Liviski, em face da omissão no dever de prestar contas dos valores transferidos, no âmbito da realização do projeto cultural Pronac 160543.
Os responsáveis arrolados na fase interna foram devidamente comunicados e, diante da ausência de justificativas suficientes para elidir a irregularidade e da não devolução dos recursos, instaurou-se a tomada de contas especial.
No relatório (peça 28) , o tomador de contas concluiu que o prejuízo importaria no valor original de R$ 542.971,52, imputando-se a responsabilidade a K & L Empreendimentos Culturais e Artísticos S/S e a José Daniel Liviski, na condição de beneficiário.
Em 15/6/2020, a Controladoria-Geral da União emitiu o relatório de auditoria (peça 31) , em concordância com o relatório do tomador de contas. O certificado de auditoria e o parecer do dirigente do órgão de controle interno concluíram pela irregularidade das presentes contas (peças 32 e 33) .
Em 9/7/2020, o ministro responsável pela área atestou haver tomado conhecimento das conclusões contidas no relatório e certificado de auditoria, bem como do parecer conclusivo do dirigente do órgão de controle interno, manifestando-se pela irregularidade das contas, e determinou o encaminhamento do processo ao Tribunal de Contas da União (peça 34) .
Na instrução inicial (peça 37) , registrou-se que não houve o transcurso de mais de dez anos, desde o fato gerador, sem que tenha havido a notificação dos responsáveis pela autoridade administrativa federal competente, atendendo-se, assim, os requisitos de viabilidade do exercício dos direitos do contraditório e da ampla defesa (art. 6º, inciso II, c/c art. 19 da IN/TCU 71/2012, modificada pela IN/TCU 76/2016) .
Verificou-se, ainda, que o valor atualizado do débito apurado (sem juros) em 1/1/2017 é de R$ 545.343,68, portanto, superior ao limite mínimo de R$ 100.000,00, na forma estabelecida conforme os arts. 6º, inciso I, e 19 da IN/TCU 71/2012, modificada pela IN/TCU 76/2016.
Após essas verificações do atendimento aos pressupostos de constituição desta TCE, a referida instrução efetuou o exame técnico da matéria, e formulou proposta com as seguintes medidas preliminares (peça 37, p. 5-7) , que refletem a matriz de responsabilização anexa àquele trabalho (p. 8) , encaminhamento este aprovado de modo unânime nesta Unidade Técnica (peças 38 e 39) :
27. Diante do exposto, submetem-se os autos à consideração superior, propondo:
a) realizar a citação, com fundamento nos arts. 10, § 1º, e 12, incisos I e II, da Lei 8.443/1992 c/c o art. 202, incisos I e II, do RI/TCU, para que, no prazo de quinze dias, os responsáveis abaixo indicados, em decorrência das condutas praticadas, apresentem alegações de defesa e/ou recolham, aos cofres especificados, a quantia abaixo indicada, atualizada monetariamente a partir da respectiva data até o efetivo recolhimento, abatendo-se na oportunidade a quantia eventualmente ressarcida, na forma da legislação em vigor, que geraram a irregularidade demonstrada a seguir:
Débito relacionado ao responsável K & L Empreendimentos Culturais e Artísticos S/S (CNPJ: 21.301.661/0001-27) , em solidariedade com José Daniel Liviski.
Irregularidade: Não comprovação da boa e regular aplicação dos recursos federais repassados à K & L Empreendimentos Culturais e Artísticos S/S e ao Senhor José Daniel Liviski, em face da omissão no dever de prestar contas dos valores transferidos, no âmbito da realização do projeto cultural Pronac 160543.
Evidências da irregularidade: documentos técnicos presentes nas peças 1, 4, 5, 6, 7, 8, 9, 12, 13, 14, 15, 16, 17, 18, 19, 20, 21, 22, 23 e 24.
Normas infringidas: art. 37, caput, c/c o art. 70, parágrafo único, da Constituição da República Federativa do Brasil; art. 93, do Decreto-lei 200/1967; art. 66, do Decreto 93.872/1986. IN nº 1/2017: art. 15, inciso VIII; art. 106, III, "a"// IN nº 5/2017: art. 51, III, "a".
Cofre credor: Fundo Nacional de Cultura
Valor atualizado do débito (sem juros) em 9/11/2020: R$ 621.552,00
Conduta: não demonstrar a boa e regular aplicação dos recursos federais recebidos e geridos por meio do instrumento em questão, no período de 22/11/2016 a 28/2/2017, em face da omissão na prestação de contas, no âmbito da realização do projeto cultural Pronac 160543, cujo prazo encerrou-se em 28/3/2017.
Nexo de causalidade: a conduta descrita impediu o estabelecimento do nexo causal entre as possíveis despesas efetuadas com os recursos recebidos, no âmbito do instrumento em questão, no período de 20/12/2016 a 28/2/2017, resultando em presunção de dano ao Erário.
Culpabilidade: não há excludentes de ilicitude, de culpabilidade e de punibilidade; é razoável supor que o administrador responsável pela pessoa jurídica tinha consciência da ilicitude de sua conduta; era exigível conduta diversa da praticada, qual seja, desincumbir-se do seu dever por meio da apresentação da prestação de contas no prazo e forma devidos.
Débito relacionado ao responsável José Daniel Liviski (CPF: XXX.122.509-XX) , em solidariedade com K & L Empreendimentos Culturais e Artísticos S/S.
Irregularidade: Não comprovação da boa e regular aplicação dos recursos federais repassados à K & L Empreendimentos Culturais e Artísticos S/S e ao Senhor José Daniel Liviski, em face da omissão no dever de prestar contas dos valores transferidos, no âmbito da realização do projeto cultural Pronac 160543.
Evidências da irregularidade: documentos técnicos presentes nas peças 1, 4, 5, 6, 7, 8, 9, 12, 13, 14, 15, 16, 17, 18, 19, 20, 21, 22, 23 e 24.
Normas infringidas: art. 37, caput, c/c o art. 70, parágrafo único, da Constituição da República Federativa do Brasil; art. 93, do Decreto-lei 200/1967; art. 66, do Decreto 93.872/1986. IN nº 1/2017: art. 15, inciso VIII; art. 106, III, "a"// IN nº 5/2017: art. 51, III, "a".
Cofre credor: Fundo Nacional de Cultura.
Valor atualizado do débito (sem juros) em 9/11/2020: R$ 621.552,00
Conduta: não demonstrar a boa e regular aplicação dos recursos federais recebidos e geridos por meio do instrumento em questão, no período de 22/11/2016 a 28/2/2017, em face da omissão na prestação de contas, no âmbito da realização do projeto cultural Pronac 160543, cujo prazo encerrou-se em 28/3/2017.
Nexo de causalidade: a conduta descrita impediu o estabelecimento do nexo causal entre as possíveis despesas efetuadas com os recursos recebidos, no âmbito do instrumento em questão, no período de 20/12/2016 a 28/2/2017, resultando em presunção de dano ao Erário.
Culpabilidade: não há excludentes de ilicitude, de culpabilidade e de punibilidade; é razoável supor que o responsável tinha consciência da ilicitude de sua conduta; era exigível conduta diversa da praticada, qual seja, desincumbir-se do seu dever por meio da apresentação da prestação de contas no prazo e forma devidos.
 b) realizar a audiência de José Daniel Liviski (CPF: XXX.122.509-XX) , com fundamento nos arts. 10, § 1º, e 12, incisos I e III, da Lei 8.443/1992 c/c o art. 202, incisos I e III, do Regimento Interno do TCU para que, no prazo de quinze dias, apresente razões de justificativa quanto à irregularidade detalhada a seguir: 
Irregularidade 2: não cumprimento do prazo originalmente estipulado para prestação de contas dos valores captados mediante o do projeto cultural Pronac 160543, cujo nome é "O Natal do Menino Maluquinho", tendo o prazo final para apresentação da prestação de contas expirado em 28/3/2017.	 
Normas infringidas: art. 37, caput, c/c o art. 70, parágrafo único, da Constituição da República Federativa do Brasil; art. 93, do Decreto-lei 200/1967; art. 66, do Decreto 93.872/1986. IN nº 1/2017: art. 15, inciso VIII; art. 106, III, "a"// IN nº 5/2017: art. 51, III, "a".
Conduta: descumprir o prazo originalmente estipulado para prestação de contas dos valores transferidos por meio do Projeto Cultural Pronac 160543, prazo cuja expiração se deu em 28/3/2017.
Nexo de causalidade: a conduta descrita impediu o estabelecimento do nexo causal entre as possíveis despesas efetuadas com os recursos recebidos, no âmbito do instrumento em questão, no período de 20/12/2016 a 28/02/2017, resultando em presunção de dano ao Erário.
Culpabilidade: não há excludentes de ilicitude, de culpabilidade e de punibilidade; é razoável supor que os responsáveis tinham consciência da ilicitude de sua conduta; era exigível conduta diversa da praticada, qual seja, desincumbir-se do seu dever por meio da apresentação da prestação de contas no prazo e forma devidos;
c) informar aos responsáveis que, caso venham a ser condenados pelo Tribunal, os débitos ora apurados serão acrescidos de juros de mora, nos termos do § 1º do art. 202 do RI/TCU;
d) esclarecer aos responsáveis, em obediência ao art. 12, § 2º, da Lei 8.443/1992, e ao art. 12, inciso VI, da Resolução TCU 170/2004, que o recolhimento tempestivo do débito somente saneará o processo caso seja reconhecida a sua boa-fé e não se constate outra irregularidade nas contas; 
e) encaminhar cópia da presente instrução aos responsáveis, a fim de subsidiar a apresentação de suas alegações de defesa e/ou razões de justificativa; e
f) esclarecer aos responsáveis, em obediência ao art. 12, § 3º, da Lei 8.443/1992, e ao art. 12, inciso VII, da Resolução TCU 170/2004, que o não atendimento à citação ou à audiência implicará revelia, para todos os efeitos, dando-se prosseguimento ao processo.
O débito apurado na instrução teve a seguinte composição, em conformidade com os informados valores e datas de captação e devolução:
	Data de ocorrência
	Valor histórico (R$) 
	Débito / Crédito

	22/11/2016
	150.000,00
	Débito

	22/11/2016
	250.000,00
	Débito

	5/12/2016
	150.000,00
	Débito

	27/11/2018
	7.028,48
	Crédito

                   Valor atualizado do débito (sem juros) em 9/11/2020: R$ 621.552,00
O Exmo. Ministro-Relator Benjamin Zymler acolheu a proposta da SecexTCE e autorizou a citação e a audiência nos moldes sugeridos, por intermédio de Despacho datado de 17/12/2020 (peça 40) , interrompendo-se na oportunidade a contagem do prazo prescricional da pretensão punitiva por parte deste Tribunal.
O Sr. José Daniel Liviski foi comunicado da citação e da audiência mediante o Ofício 71685/2020-TCU/Seproc (peça 45) , regularmente recebido no endereço pertinente em 2/2/2021 (peça 47) , e teria se mantido silente em relação a esse expediente, segundo o informado no despacho de conclusão das comunicações processuais (peça 53) . Todavia, podemos constatar que existe resposta ao mencionado ofício acostada à peça 48, recebida no TCU em 18/2/2021.
Esse referido dirigente foi também o signatário da resposta à citação apresentada em nome da K & L Empreendimentos Culturais e Artísticos S/S (peça 52) , feita em atenção ao Ofício 17315/2021-TCU/Seproc (peça 50) .
O conteúdo de ambas defesas é praticamente idêntico em termos de alegações (peça 48, p. 1-6, e peça 52, p. 1-7) , e possuem as mesmas cópias documentais anexadas.  
Assim, entendemos que a última manifestação recebida, contida na peça 52, composta de alegações (p. 1-7) e documentação anexa (p. 8-14) , pode ser tratada como defesa conjunta de ambos responsáveis para as preliminares processuais realizadas, que ora passamos a analisar.
EXAME TÉCNICO
Irregularidade 1  (citação dos responsáveis) : Não comprovação da boa e regular aplicação dos recursos federais repassados à K & L Empreendimentos Culturais e Artísticos S/S e ao Senhor José Daniel Liviski, em face da omissão no dever de prestar contas dos valores transferidos, no âmbito da realização do projeto cultural Pronac 160543. 
Irregularidade 2  (audiência do dirigente) : não cumprimento do prazo originalmente estipulado para prestação de contas dos valores captados mediante o do projeto cultural Pronac 160543, cujo nome é "O Natal do Menino Maluquinho", tendo o prazo final para apresentação da prestação de contas expirado em 28/3/2017. 
Argumentos de defesa - peça 52:
A defesa apresentou alegações e justificativas com o seguinte teor, em suma:
a) o projeto cultural foi executado em sua plenitude, e com absoluto sucesso junto à crítica e ao público em geral, num dos melhores teatros de Curitiba, sendo empregados em torno de 400 profissionais, entre técnicos e artistas;
b) ocorreu também a contrapartida social, através da qual possibilitamos acesso a pessoas oriundas de camadas mais humildes da população a este tipo de bem cultural, e toda a arrecadação de bilheteria foi destinada a instituições de caridade;
c) enquanto material comprobatório dessas afirmações, na medida do possível, rogamos que o exmo. Relator se digne a acessar o link da rede social YouTube que indica (p. 2) , através do qual poderá ter uma noção da qualidade do evento produzido;
d) além de nossa defesa e justificativas, pelo presente também apresentamos nossas escusas pelos transtornos decorrentes de nossa falta, salientando não estarmos nos furtando à nossa obrigação, cuja cobrança consideramos justa e necessária;
e) solicitarmos que sejam levados em consideração os fatos elencados na sequência da presente defesa (erroneamente denominada "recurso") , que compõe uma sequência de 3 informações sobre eventos que impactaram nas ações e omissões da proponente; 
f) como primeira informação sobre os incidentes sofridos, em relação ao relatório de prestação de contas, o processo estava sob os cuidados de um profissional que atendia a grande maioria dos projetos da K & L. Devido a problemas de saúde, este profissional acabou se atrasando no cumprimento dos prazos para a entrega, e veio a falecer no final de 2018, cujo atestado de óbito acostamos à presente (p. 9) ;
g) em virtude de seu estado de saúde, além da morosidade em nos apresentar o trabalho, quando o fez, o profissional nos entregou apenas parte do material da prestação de contas e, ainda assim, em meio físico, não tendo efetivado a digitalização do mesmo na plataforma eletrônica do órgão competente. Como obviamente não contávamos com esta fatalidade, não nos ocorreu de retirar previamente o material de seu poder. Infelizmente, ainda, a partir do óbito desse profissional, o resgate do restante do material acabou dificultado até ser liberado legalmente. Mesmo assim, esta outra parte do material só nos foi entregue muito tempo depois, e também em meio físico;
h) como segundo interveniente que impactou negativamente, se refere ao fato de que logo no início de 2019 fui acometido de grave problema ocular, conforme atestam laudos médicos também acostados (p. 10 a 12) ; 
i) desta forma, durante praticamente todo o ano de 2019, encontrei-me quase que completamente impossibilitado de atuar na plataforma eletrônica da Secretaria Especial de Cultura para finalizar o processo de digitalização do material. Em vista de informe da referida Secretaria de que não mais seria aceito material de prestação de contas em meio físico, mas apenas por meio eletrônico, acabamos não conseguindo cumprir nossa obrigação. Por certo que buscamos serviços de terceiros para este fim. Entretanto, a escassez de mão de obra especializada em nossa região, bem como de recursos para buscá-la em outros eixos, somadas às condições totalmente adversas de 2020, não nos favoreceu neste fito;
j) sobre o terceiro problema incidental, não obstante não estar diretamente ligado a esse processo específico, bem como ser fato anterior à execução do presente projeto, os fatos acabaram impactando, mesmo que de forma indireta, a fluência da maioria dos projetos da proponente que estavam em curso. Trata-se da doença que acometeu uma excelente profissional que esteve à frente da coleta e organização da maior parte dos documentos relativos à produção, execução e prestação de contas de tais projetos;  
k) a partir de determinado momento, ficou gravemente doente. Por se tratar de pessoa idônea e de extrema confiança, permaneceu em suas funções por um bom período, durante os quais não nos demos conta do quanto estava fragilizada pela doença. Quando a doença se manifestou de maneira grave, acabamos tendo muitas dificuldades com o resgate dos materiais em sua posse. Tudo isto implicou num delicado processo judicial de interdição, o qual nos dispusemos levar adiante, não apenas por conta dos documentos a serem resgatados, mas, principalmente, por questões humanitárias;
l) somente a partir de abril de 2015, com a concessão de curatela a nosso favor, tivemos acesso a todos os documentos relativos aos projetos. Em 2018, a pessoa veio a falecer, conforme certidões (p. 13 e 14) . Obviamente que a organização de todo material de vários projetos anteriores demandou muito tempo e trabalho, fato este que impactou e sobrecarregou o desempenho do profissional que assumiu a função, o qual, como relatado anteriormente, também veio a falecer posteriormente;
m) sendo de nosso estrito e urgente interesse apresentar todas as informações e documentos fiscais e comprobatórios do bom e correto uso dos recursos ora em questão, o pleito que apresentamos é o de nos permitir apresentar, mesmo que de forma precária, toda a documentação acima citada à Secretaria Especial da Cultura, mediante autorização oficial por parte deste Tribunal nos autorizando a encaminhar, por meio físico, o material de prestação de contas em nosso poder ao instaurador da TCE. Em caso de necessidade, oportunamente, providenciaremos a transposição do material do meio físico para o eletrônico junto à plataforma daquela Secretaria;
n) não o obstante estarmos em falta junto à administração federal, pelos motivos acima expostos, destacamos que efetivamente houve boa e regular aplicação dos recursos em questão, sendo-nos possível, através dos documentos fiscais e contábeis em nosso poder, efetivar a prestação de contas. Neste sentido, rogamos esta oportunidade de regularizarmos nossa situação, como acima apresentado;
o) com o máximo respeito que é devido, atrevemo-nos a sublinhar que a eventual falta desta oportunidade não trará nenhum benefício efetivo à nossa sociedade, mas, tão somente, terá um caráter punitivo a um trabalhador humilde e de parcos recursos, cuja maior falta foi a da sorte em um inexplicável momento obscuro da vida;
p) respeitosamente, entretanto, temos a convicção de que, não obstante serem imparciais e técnicos os parâmetros que balizarão vossa análise, os matizes de humanidade, que nos irmana e nos é comum, haverão de iluminar o julgamento no sentido de encontrar um denominador que contemple de maneira equânime todas as partes e instâncias deste processo.
Não se identifica informação adicional relevante na peça 48, conforme já mencionado.
Análise:
As alegações e justificativas não merecem ser acatadas, não tendo sido apresentado nenhum documento comprobatório da regularidade da execução do projeto, com a exceção de um link de vídeo insuficiente para demonstrar a execução física do projeto.
E mesmo que tal vídeo tivesse esse condão, o TCU já firmou entendimento de que a mera entrega de uma versão do produto final não garante o efetivo cumprimento do objeto pactuado com base na Lei Rouanet (vide Acórdão 12788/2016-TCU-Segunda Câmara, por exemplo) .
Na defesa dos responsáveis, compromete-se a apresentar a documentação comprobatória das despesas para se demonstrar a boa e regular aplicação dos recursos. Entretanto, na fase interna, os responsáveis foram reiteradamente instados a apresentar a documentação necessária para o exame da prestação de contas final, conforme descrito nos itens 6 e 7 do relatório do tomador de contas (peça 28, p. 3-4) , de 30/1/2020, que noticiam que a alegação de problema de saúde acompanhada da promessa descumprida de regularizar a pendência já vinham sendo apresentadas pela proponente desde janeiro de 2019. 
Posteriormente, na presente fase externa, igualmente tiveram essa oportunidade ao serem citados. Mas persistem na omissão até a atual etapa processual, furtando-se, na prática, a apresentarem os elementos comprobatórios que lhes vêm sendo requisitados, desde o início, para demonstrar a consecução dos objetivos previstos para o objeto contratado.
Incide sobre o gestor o ônus da prova quanto à regular aplicação dos valores que lhe foram confiados, o que decorre de expressa disposição contida no parágrafo único do art. 70 da Constituição Federal, bem assim do disposto no art. 93 do Decreto-Lei 200/1967 (Acórdão 317/2010-TCU-Plenário, 5.964/2009-TCU-2ª Câmara, 153/2007-TCU-Plenário, 1.293/2008-TCU-2ª Câmara e 132/2006-TCU-1ª Câmara) .
E esse dever não é delegável. Dessa forma, eventuais incapacitações e/ou óbitos de competentes prepostos da proponente, por mais dolorosos que possam ser, não têm o condão de justificar a omissão praticada.
Também não milita em prol dos responsáveis os problemas oculares sofridos pelo dirigente, tendo em vista que essa questão de saúde adveio somente quase dois anos após o término do prazo para a apresentação da devida prestação de contas.
O Acórdão 2763/2011-TCU-Plenário firmou entendimento, posteriormente fixado na Súmula TCU 286, no sentido deque, na hipótese em que a pessoa jurídica de direito privado seja convenente e beneficiária de transferências voluntárias de recursos públicos da União, tanto a entidade privada como os seus dirigentes atuam como gestores públicos e devem comprovar a regular aplicação dos recursos públicos. Esse entendimento foi estendido pelo Acórdão 2590/2013-TCU-Primeira Câmara às hipóteses de captação de recursos com amparo na Lei 8.313/1991 (Lei Rouanet) , uma vez que se trata de recursos públicos federais oriundos de renúncia fiscal prevista em lei.
Conclusão:
Ante o exposto, consideramos que as alegações de defesa e as razões de justificativas não devem ser acolhidas, cabendo julgar irregulares as contas e condenar em débito os responsáveis. Não demonstraram a regularidade da execução dos recursos federais captados, permanecendo omissos em relação a esse dever, e tampouco justificaram de forma aceitável a impossibilidade de fazê-lo no prazo previsto para apresentação da prestação de contas.
Assim, restam demonstradas as condutas, nexos de causalidade e culpabilidades das irregularidades tipificadas na matriz de responsabilização anexa à instrução inicial.    
Quanto à possibilidade de aplicação cumulativa das multas dos arts. 57 e 58, inciso I, da Lei 8.443/1992, ainda que tenha sido adequada a realização de citação e audiência dos responsáveis, por força do disposto no art. 209, §4º, do RI/TCU, o Tribunal reconhece que existe relação de subordinação entre as condutas de 'não comprovação da aplicação dos recursos' e de 'omissão na prestação de contas', sendo a primeira consequência da segunda, o que enseja, na verificação das duas irregularidades, a aplicação da multa do art. 57, com o afastamento da multa do art. 58, inciso I, em atenção ao princípio da absorção (Acórdão 9579/2015-TCU-Segunda Câmara, Relator Ministro Vital do Rêgo; Acórdão 2469/2019-TCU-Primeira Câmara, Relator Ministro Augusto Sherman) . Conforme leciona Cezar Bitencourt (Tratado de Direito Penal: parte geral - 8ª Edição - São Paulo: Saraiva, 2003. Pg. 565) , na absorção, ' (...) a pena do delito mais grave absorve a pena do delito menos grave, que deve ser desprezada'. No caso concreto, a 'omissão no dever de prestar contas', embora seja uma irregularidade autônoma, funciona como fase ou meio para a consecução da 'não comprovação da aplicação dos recursos', havendo clara relação de interdependência entre essas condutas. Dessa forma, recaindo as duas ocorrências num mesmo gestor, deve prevalecer a pena do delito mais grave, qual seja, a multa do art. 57, da Lei 8.443/1992.
Prescrição da Pretensão Punitiva
A pretensão punitiva do TCU, conforme Acórdão 1441/2016-TCU-Plenário, Relator Min. Benjamin Zymler, que uniformizou a jurisprudência acerca dessa questão, subordina-se ao prazo geral de prescrição indicado no art. 205 do Código Civil, que é de dez anos, contado da data de ocorrência da irregularidade sancionada, nos termos do art. 189 do Código Civil, sendo este prazo interrompido pelo ato que ordenar a citação, a audiência ou a oitiva dos responsáveis.
No caso em exame, a contagem para a prescrição punitiva foi interrompida, pois, conforme já informado anteriormente, o prazo para prestação de contas terminou em 28/3/2017, ao passo que a citação e a audiência dos responsáveis foram determinadas em 17/12/2020 (peça 40) .
CONCLUSÃO
	Em face da análise promovida na seção "exame técnico", restou demonstrado que os argumentos apresentados a título de alegações de defesa de K & L Empreendimentos Culturais e Artísticos S/S e de José Daniel Liviski não foram suficientes para elidir a irregularidade relativa à omissão no dever de prestar contas dos valores transferidos, no âmbito da realização do projeto cultural Pronac 160543, devendo-se rejeitar suas alegações de defesa, bem como as razões de justificativas do dirigente acerca da não apresentação tempestiva da prestação de contas.
Mantemos, por conseguinte, inalteradas as responsabilizações imputadas na matriz anexa à instrução inicial. Conforme entendimento fixado na Súmula-TCU 286, no caso em exame, tanto a entidade privada como o seu dirigente atuaram como gestores públicos, e deveriam ter comprovado a regular aplicação dos recursos federais.
Ademais, inexistem nos autos elementos que demonstrem a boa-fé dos responsáveis ou a ocorrência de outros excludentes de ilicitude, punibilidade ou culpabilidade.
Desse modo, suas contas devem, desde logo, ser julgadas irregulares, nos termos do art. 202, § 6º, do Regimento Interno do TCU, procedendo-se às suas condenações em débito, aplicando-lhes individualmente, ainda, a multa prevista no art. 57, da Lei 8.443/1992.
PROPOSTA DE ENCAMINHAMENTO
Diante do exposto, submetem-se os autos à consideração superior, propondo:
a) rejeitar as alegações de defesa apresentadas por K & L Empreendimentos Culturais e Artísticos S/S (CNPJ: 21.301.661/0001-27) , proponente, e por José Daniel Liviski (CPF: XXX.122.509-XX) , dirigente da referida instituição;
b) rejeitar as razões de justificativas apresentadas por José Daniel Liviski (CPF: XXX.122.509-XX) ;
c) com fundamento nos arts. 1º, inciso I, 16, inciso III, alínea "a", da Lei 8.443/1992 c/c os arts. 19 e 23, inciso III, da mesma Lei, e com arts. 1º, inciso I; 209, inciso I; 210 e 214, inciso III, do Regimento Interno, julgar irregulares as contas de K & L Empreendimentos Culturais e Artísticos S/S (CNPJ: 21.301.661/0001-27) e de José Daniel Liviski (CPF: XXX.122.509-XX) , e condená-los, solidariamente, ao pagamento das quantias a seguir especificadas, com a fixação do prazo de quinze dias, a contar da notificação, para comprovarem, perante o Tribunal (art. 214, inciso III, alínea "a", do Regimento Interno) , o recolhimento da dívida aos cofres do Fundo Nacional de Cultura, atualizada monetariamente e acrescida dos juros de mora, calculados a partir das datas discriminadas, até a data do recolhimento, na forma prevista na legislação em vigor.
	Data de ocorrência
	Valor histórico (R$) 
	Débito / Crédito

	22/11/2016
	150.000,00
	Débito

	22/11/2016
	250.000,00
	Débito

	5/12/2016
	150.000,00
	Débito

	27/11/2018
	7.028,48
	Crédito

d) aplicar individualmente a K & L Empreendimentos Culturais e Artísticos S/S (CNPJ: 21.301.661/0001-27) e a José Daniel Liviski (CPF: XXX.122.509-XX) , a multa prevista no art. 57 da Lei 8.443/1992 c/c o art. 267 do Regimento Interno do TCU, fixando-lhes o prazo de quinze dias, a contar da notificação, para que comprovem, perante o Tribunal (art. 214, III, alínea "a", do Regimento Interno do TCU) , o recolhimento das dívidas aos cofres do Tesouro Nacional, atualizadas monetariamente desde a data do acórdão que vier a ser proferido por este Tribunal até a dos efetivos recolhimentos, se pagas após o vencimento, na forma da legislação em vigor;
e) autorizar, desde logo, nos termos do art. 28, inciso II, da Lei 8.443/1992, a cobrança judicial das dívidas, caso não atendidas as notificações;
f) autorizar também, desde logo, se requerido, com fundamento no art. 26 da Lei 8.443, de 1992 c/c o art. 217, §§ 1º e 2º do Regimento Interno do TCU, o parcelamento da dívidas em até 36 parcelas, incidindo, sobre cada parcela, corrigida monetariamente, os correspondentes acréscimos legais fixando-lhes o prazo de quinze dias, a contar do recebimento da notificação, para comprovarem perante o Tribunal o recolhimento da primeira parcela, e de trinta dias, a contar da parcela anterior, para comprovarem os recolhimentos das demais parcelas, devendo incidir sobre cada valor mensal, atualizado monetariamente, os juros de mora devidos, no caso do débito, na forma prevista na legislação em vigor, alertando os responsáveis que a falta de comprovação do recolhimento de qualquer parcela importará no vencimento antecipado do saldo devedor, nos termos do art. 217 do Regimento Interno deste Tribunal;
g) enviar cópia do Acórdão que vier a ser proferido à Secretaria Especial de Cultura e aos responsáveis, para ciência;
h) informar à Secretaria Especial de Cultura e aos responsáveis que a deliberação, acompanhada do Relatório e do Voto que a fundamentarem, estará disponível para a consulta no endereço www.tcu.gov.br/acordaos, além de esclarecer que, caso requerido, o TCU poderá fornecer sem custos as correspondentes cópias, de forma impressa."
2.	O Ministério Público junto ao TCU manifestou-se de acordo com a proposta da unidade técnica. Transcrevo parecer do Parquet:
"Trata-se de Tomada de Contas Especial instaurada pela Secretaria de Fomento e Incentivo à Cultura/Secretaria Especial de Cultura (SEFIC) em face de K&L Empreendimentos Culturais e Artísticos S/S e do Sr. José Daniel Liviski, em razão da omissão no dever de prestar contas dos recursos captados por força do projeto cultural Pronac 160543, denominado "O Natal do Menino Maluquinho".
Regularmente citados, os responsáveis apresentaram as defesas acostadas às peças 48 e 52, alegando, em essência, que:
o projeto foi executado;
não houve a prestação de contas tempestiva em razão de problemas de saúde das pessoas responsáveis pela organização da documentação. Nesse sentido, foram juntados atestados médicos e certidões de óbito;
após lograrem obter os documentos pertinentes, teriam enfrentado dificuldade no seu cadastramento na plataforma eletrônica da Secretaria Especial de Cultura. Teriam tentado, então, a entrega física da prestação de contas, mas não teriam logrado êxito, "em vista de informe da Secretaria Especial de Cultura de que não seria mais aceito material de prestação de contas em meio físico, mas apenas por meio eletrônico";
disporiam da documentação em meio físico, motivo pelo qual solicitaram "autorização oficial por parte deste Tribunal nos autorizando a encaminhar por meio físico o material de Prestação de Contas em nosso poder à Secretaria Especial de Cultura". 
Esses argumentos não foram acolhidos pela Secex-TCE, tendo em vista não terem juntado quaisquer documentos capazes de demonstrar a correta aplicação dos recursos.
Com efeito, restou claro dos ofícios de citação (vide peças 44, p. 4, e 45, p. 4) , que os responsáveis deveriam apresentar a documentação requerida para fins de prestação de contas diretamente ao TCU, devendo ser utilizados os meios eletrônicos disponíveis, ou, na impossibilidade do encaminhamento por meio desses canais, os documentos poderiam ser apresentados por cópia ou segunda via. Todavia, nada foi apresentado.
Ressalte-se, ainda, que, devidamente notificados, os responsáveis não apresentaram a prestação de contas na fase interna desta TCE. Superada essa fase e encontrando-se o feito em sua fase externa, não cabe ao TCU determinar ao órgão instaurador da TCE o seu recebimento intempestivo, sendo devido aos responsáveis a apresentação de toda a documentação pertinente perante o Tribunal, para fins de apreciação e julgamento.   
Não o tendo feito, outra não é a conclusão de que as justificativas oferecidas devam ser rejeitadas, para, no mérito, julgar irregulares as contas da K&L Empreendimentos Culturais e Artísticos S/S e do Sr. José Daniel Liviski, com condenação em débito e imputação de multas individuais fundamentadas no art. 57 da Lei 8.443/1992."
	É o relatório.

não há.

Subprocurador-Geral Lucas Rocha Furtado.

TOMADA DE CONTAS ESPECIAL. LEI ROUANET. PROJETO CULTURAL. O NATAL DO MENINO MALUQUINHO. OMISSÃO NO DEVER DE PRESTAR CONTAS. CITAÇÃO DA PROPONENTE E DO ADMINISTRADOR DA ENTIDADE. AUDIÊNCIA DESTE ÚLTIMO. ALEGAÇÕES DE DEFESA E RAZÕES DE JUSTIFICATIVA INSUFICIENTES PARA AFASTAR AS IMPUTAÇÕES. CONTAS IRREGULARES. DÉBITO SOLIDÁRIO. MULTAS INDIVIDUAIS. CIÊNCIA.

TOMADA DE CONTAS ESPECIAL (TCE)

Secretaria de Controle Externo de Tomada de Contas Especial (SecexTCE).

Trata-se de tomada de contas especial instaurada pela Secretaria Especial de Cultura em desfavor da K & L Empreendimentos Culturais e Artísticos S/S e do seu sócio-administrador, sr. José Daniel Liviski, em razão da omissão no dever de prestar contas dos recursos captados no âmbito do projeto cultural Pronac 160543, destinado à apresentação de uma peça musical denominada "O Natal do Menino Maluquinho". 
2.	O projeto consistia na montagem de um musical na cidade de Curitiba/PR. Pelo que consta da solicitação de apoio, o espetáculo cênico deveria contar com um grupo de dez atores/atrizes, uma orquestra filarmônica com sessenta figurantes, um corpo de bailarinos, um coro adulto e outro infantil, alguns cantores solistas e um casal de artistas de renome nacional. As apresentações deveriam acontecer em dezembro de 2016, com um público estimado de cinco mil espectadores.
3.	A Portaria MinC 678, de 31/10/2016, autorizou a captação de R$ 767.918,00, que deveria ocorrer entre 1º/11/2016 e 28/2/2017, devendo a prestação de contas ser apresentada até 28/3/2017. Daquele valor, a proponente conseguiu efetivamente arrecadar R$ 550.000,00.  
4.	Lembro que o projeto em apreço está amparado pela Lei Rouanet (Lei 8.313/1991) , que faculta às pessoas físicas e jurídicas a aplicação de parcelas do Imposto sobre a Renda em projetos culturais aprovados pela Secretaria Especial de Cultura. 
5.	Expirado o prazo para a prestação de contas e constatada a falta de envio da documentação comprobatória das despesas, a Secretaria Especial de Cultura expediu comunicações endereçadas aos jurisdicionados requerendo informações sobre a destinação dada aos recursos captados. Todavia, não logrou êxito.
6.	 Instaurada a tomada de contas especial e encaminhada ao TCU, esta Corte de Contas promoveu a citação do sr. José Daniel Liviski e da K & L Empreendimentos Culturais e Artísticos S/S, imputando-lhes a responsabilidade solidária pelo montante efetivamente arrecadado (R$ 550.000,00) , deduzida da importância já recolhida aos cofres públicos (R$ 7.028,48) . O gestor também foi ouvido em audiência em razão do não cumprimento do prazo originalmente estipulado para prestação de contas dos valores captados.
7.	Os jurisdicionados argumentaram, em síntese, que o projeto cultural foi executado em sua plenitude; que houve a contrapartida social, na medida em que a arrecadação da bilheteria foi destinada a instituições de caridade, e a população carente teve acesso a tal atividade cultural; e que ocorreram fatos que prejudicaram a demonstração da boa e regular aplicação dos recursos. Neste último ponto, alegaram que: i) os profissionais responsáveis pela prestação de contas apresentaram problemas de saúde, sendo que dois faleceram em 2018; ii) em decorrência do item anterior, os documentos foram entregues aos jurisdicionados de forma intempestiva e em meio físico; iii) o sócio-administrador da entidade sofreu um grave problema ocular no início de 2019, o que o impediu de digitalizar a prestação de contas e remeter ao poder concedente. Por fim, pediram autorização para encaminhar a prestação de contas à Secretaria Especial de Cultura. 
8.	Após analisar tais justificativas, a Secex/TCE propôs a irregularidade das contas dos responsáveis (K & L Empreendimentos Culturais e Artísticos S/S e sr. José Daniel Liviski) , a condenação solidária deles pelo ressarcimento do dano e a aplicação da multa prevista no artigo 57 da Lei 8.443/1992 aos dois. O Ministério Público junto ao TCU manifestou-se de acordo com a proposta da unidade técnica. 
9.	Manifesto-me de acordo com os pareceres precedentes, cujos fundamentos incorporo como razões de decidir, sem prejuízo das considerações que passo a fazer. 
10. 	Observo que os responsáveis não trouxeram a prestação de contas dos recursos captados com fundamento na Lei Rouanet, preferindo, em vez disso, construir narrativas que supostamente os impediram de observar o prazo estipulado para a entrega da documentação. Anexaram duas certidões de óbito de colaboradores, três declarações de procedimentos cirúrgicos realizados em 2019 no olho esquerdo do sócio-administrador da empresa e uma certidão emitida pelo Poder Judiciário declarando a curatela de uma colaboradora que faleceu.
11.	Desse modo, em que pese a alegação de que o projeto cultural teria sido executado em sua plenitude, não há documentos comprobatórios da realização da peça musical denominada "O Natal do Menino Maluquinho". O endereço eletrônico informado pelos jurisdicionados (https://www.youtube.com/watch?v=sPDiQXtOXFM) contém alguns trechos de uma apresentação musical de mesmo nome, mas não é possível afirmar que se trata do item patrocinado pelo poder público, até porque o número de pessoas no palco destoa da relação mencionada no parágrafo segundo deste voto.
12.	Mesmo que provada a realização física do projeto cultural Pronac 160543, ainda assim esta Corte deve exigir a devolução, aos cofres federais, dos recursos captados. Isso porque não basta a demonstração da execução do evento, mas é preciso comprovar o liame causal entre a receita e as despesas. 
13.	Desse modo, não se conhece a destinação dada à arrecadação da bilheteria ou se houve o fornecimento de ingressos à população carente. 
14.	Lembro também que o processo de controle externo é orientado pelos princípios do formalismo moderado e da verdade material, de modo que os jurisdicionados poderiam, a qualquer tempo, comprovar a boa e regular aplicação dos recursos, sem prejuízo da caracterização da mora em fornecer os elementos necessários. Ressalto que a entrega da documentação à Secretaria Especial da Cultura independe de autorização desta Corte de Contas, ou seja, o dossiê, caso tivessem interesse, já poderia ter sido encaminhado.
15.	 O dever de prestar contas pertence ao gestor dos recursos, no caso, à entidade e ao seu sócio-administrador, que solicitaram e obtiveram apoio financeiro do Governo Federal. Mesmo que a execução do objeto e a prestação de contas tenham sido delegadas a terceiros, a jurisprudência pacífica desta Corte entende que tal descentralização não afasta a responsabilidade da autoridade delegante. Cito, nesse sentido, os Acórdão 248/2010-TCU-Plenário, 2.424/2017-1ª Câmara, 1.134/2009-Plenário e 2.658/2007-1ª Câmara. 
16.	No caso concreto, constam dos autos a certidão de óbito da sra. Denize Itibere da Cunha e do sr. Antônio Lucas de Oliveira Laynes, ocorridos em 3/7/2018 e 1º/12/2018, respectivamente. A suposta delegação de atribuições do projeto em comento à primeira falecida não faz sentido, pois, desde 6/3/2015 - antes, portanto, da portaria que autorizou a captação de recursos - o Poder Judiciário conferiu a curatela da sra. Denize ao sócio-administrador da K & L Empreendimentos Culturais e Artísticos S/S (sr. José Daniel Liviski) . O segundo óbito ocorreu quase dois anos depois de expirado o prazo para prestação de contas, de modo que eventual retenção de documentos contou com a conivência dos jurisdicionados. 
17.	Também deve ser rejeitada a alegação de que um problema de saúde, diagnosticado e tratado entre janeiro e abril de 2019, impediu o sr. José Daniel Liviski de digitalizar e encaminhar ao poder público a prestação de contas. Pelo que foi apresentado, a comorbidade afetou o olho esquerdo do gestor e, mesmo que incapacitante para suas atividades diárias, não o impediu de adotar providências com vistas à resolução do problema relacionado ao projeto cultural. Naquela época, o gestor já estava em mora com o poder público de quase dois anos, razão pela qual rejeito a alegação. 
18.	Ante o exposto, acolhendo integralmente os pareceres precedentes, manifesto-me por que o Tribunal aprove o acórdão que ora submeto à apreciação deste Colegiado.
TCU, Sala das Sessões, em 5 de outubro de 2021.
BENJAMIN ZYMLER 
Relator